【裁判字號】    89,訴,1911
【裁判日期】    900621
【裁判案由】    營利事業所得稅
【裁判全文】
臺北高等行政法院判決                            八十九年度訴字第一九一一號
                              .
    原      告  美商英特爾亞太科技
                有限公司台灣分公司
    代  表  人  甲○○董事）.
    訴訟代理人  嚴宮妙律師
                丁○○（會計師）
    被      告  財政部臺北市國稅局
    代  表  人  乙○○（局長）
    訴訟代理人  丙○○
右當事人間因營利事業所得稅事件，原告不服財政部中華民國八十九年九月四日台財
訴第0000000000號訴願決定，提起行政訴訟。本院判決如左：
    主  文
原告之訴駁回。
訴訟費用由原告負擔。
    事  實
緣原告於民國（以下同）八十七年一月十二月申請會計年度為週結制（非曆年制），
起訖日期為每年十二月最後一個星期日至翌年十二月最後一個星期日之前一日，經被
告以八十七年一月二十三日財北國稅審壹字第八七一○四六三九號函准予備查，故
其八十七會計年度之起訖日期為八十六年十二月二十八日至八十七年十二月二十六日
，依所得稅法之相關規定，延期申報該年度營利事業所得稅之申請截止日應為八十八
年三月二十六日，原告遲至八十八年三月三十一日誤以曆年制案件辦理延期申報，經
被告所屬松山稽徵所以八十八年七月五日財北國稅松山審字第一一二八一號函復，原
八十八年三月三十一日核准原告之八十七年度營利事業所得稅延期申報案應予撤銷。
原告不服，提起訴願，遭駁回後，遂向本院提起行政訴訟。茲摘敘兩造之訴辯意旨如
左：
甲、原告方面：
一、聲明：求為判決
１、訴願決定、復查決定及原處分均撤銷，另為適法之處分。
２、訴訟費用由被告負擔。
二、陳述：
１、被告既於八十九年三月三十一日核准原告之申請，遽然撤銷原核准處分，造成原
    告滯報八十七年度營利事業所得稅，遭加徵百分之十滯報金，全未考量原告信賴
    利益，顯屬違法：
    被告對原告八十七年度營利事業所得稅延期申報之核准處分，對原告設定權利或
    法律上利益即得延期申報營利事業所得稅，而不會遭受滯報金之罰鍰處分，性質
    上應屬行政法上之授益處分。今被告對此種因行政處分獲有利益，一經撤銷即遭
    受損害之授益處分，若欲撤銷，須考慮補償相對人因信賴該處分有效存續之利益
    ，此為憲法上信賴保護原則規範之意旨。惟被告既已核准原告八十七年度營利事
    業所得稅延期申報，於八十八年七月五日被告欲撤銷該處分時，全然未考慮原告
    因被告該處分效力存續所形成之法律秩序信賴，而擅將該處分撤銷，並對原告科
    處本稅百分之十之滯報金，顯與信賴保護原則有違，該撤銷處分實屬違法。
２、按司法院釋字第五二五號解釋所揭：「信賴保護原則攸關憲法上人民權利之保障
    ，公權力行使涉及人民信賴利益而有保護之必要者，不限於授益行政處分之撤銷
    或廢止（行政程序法第一百十九條、第一百二十條及第一百二十六條參照），即
    行政法規之廢止或變更亦有其適用。」，而其理由書亦開宗明義闡釋：「法治國
    為憲法基本原則之一，法治國原則首重人民權利之維護、法秩序之安定及誠實信
    用原則之遵守。人民對公權力行使結果所生之合理信賴，法律自應予以適當保障
    ，此乃信賴保護之法理基礎，亦為行政程序法第一百十九條、第一百二十條及第
    一百二十六條等相關規定之所由設。」，明文承認於現今行政程序法未施行前，
    行政機關行使公權力時，亦應遵循以法治國之憲法基本原則為基礎之信賴保護原
    則。
３、又按行政程序法第一百十七條、第一百十九條中，明確規定信賴保護原則之部分
    內涵為：「違法行政處分於法定救濟期間經過後，原處分機關得依職權為全部或
    一部之撤銷；其上級機闕，亦得為之。但有下列各款情形之一者，不得撤銷：一
    撤銷對公益有重大危害者。二受益人無第一百十九條所列信賴不值得保護之情形
    ，而信賴授予利益之行政處分，其信賴利益顯大於撤銷所欲維護之公益者。」、
    「受益人有下列各款情形之一者，其信賴不值得保護：一以詐欺、脅迫或賄賂方
    法，使行政機關作成行政處分者。二對重要事項提供不正確資料或為不完全陳述
    ，致使行政機關依該資料或陳述而作成行政處分者。三明知行政處分違法或因重
    大過失而不知者。」
４、原告八十七年度營利事業所得稅結算申報，前於八十八年三月三十一日提出延期
    申請，並經被告於同日核准在案，則此核准原告得延期盡稅法上之申報義務者，
    當屬被告所作成之授益行政處分，自該處分送達於原告起，其內容即對原告及被
    告發生拘束之效力。則原告嗣於核准延期申報之期限內辦理結算申報，自屬合法
    有據。則揆諸前開法理，行政機關就行政處分於法定救濟期間經過後，就撤銷對
    公益有重大危害者，或受益人無行政程序法第一百十九條所列信賴不值得保護之
    情形，而信賴授予利益之行政處分，其信賴利益顯大於撤銷所欲維護之公益者，
    應不得予以撤銷之。是就原告所取得核准延期申報之行政處分，即不應屬行政機
    關得撤銷之列，茲分別說明如下：
(1)、原告未有以詐欺、脅迫或賄賂方法，使行政機關作成行政處分。
(2)、原告未對重要事項提供不正確資料或為不完全陳述，致使行政機關依該資料或陳
    述而作成行政處分。按所得稅法第七十一條規定，納稅義務人應於每年二月二十
    日起至三月底止，向該管稽徵機關為營利事業所得稅之結算申報；同法第一百零
    一條規定：「會計年度屬於第二十三條但書之規定者，仍適用本章各節條文之規
    定，其關於各種期限之計算，均應比照辦理。」惟上開條文及解釋函令均無明確
    規定，各種期限之計算究應如何比照辦理。且所得稅法第七十一條之立法理由亦
    謂：「現行所得稅申報期間雖長達兩個月，惟由於二月份經常逢農曆過年，納稅
    義務人之申報習性及尚未收齊扣繳憑單等原因，致二月份申報件數佔綜合所得稅
    總申報件數約百分之十五（營利事業所得稅比率更低），同時亦常發生納稅義務
    人已提前申報，嗣後再接到扣繳憑單復需補稅之困擾。爰將申報期間改為二月二
    十日起至三月底止，以免徵納雙方發生困擾。」等語，則此「二月二十日起至三
    月底止」之規定似有其固定時期之考量，是否得直接換算成四十日比照辦理，亦
    有混淆原告對結算申報期間之計算。更有甚者，被告於延期結算申報簡復函中之
    「申報截止日期」一欄中，皆以制式規格印製為「三月三十一日」，則申請表格
    之設計即已有對該項問題為錯誤認定之誤導，致受處分人誤以為該申報期間一律
    為「二月二十日起至三月底止」而為錯誤之說明，則此錯誤自應由行政機關負其
    責任，而不構成此項「對重要事項提供不正確資料或為不完全陳述」之排除信賴
    之原因（參見陳敏著，「行政法總論」，第四二○頁）。
(3)、原告無明知行政處分違法或因重大過失而不知之情形。爰原告對於週結制之會計
    年度如何比照辦理結算申報期間之計算，有前述之適用法令之困難及申請文書設
    計錯誤之情形外，原告係於八十六年十二月二十三日始開始營業，本件系爭年度
    實為第一次營利事業所得稅之申報，其申報期間之計算法令無明確界定，以供原
    告切實遵循，復無前年度之前例可資依循，是若有誤認申報期間之錯誤，實非有
    對行政處分違法之明知或重大過失而不知之情形，故就此授益之行政處分，原告
    應可主張信賴保護。
(4)、原告之信賴利益大於撤銷該處分所維護之公益。行政機關就此以裁量為決定時，
    原應斟酌撤銷對受益人之影響、不撤銷對公眾及第三人之影響、行政處分之種類
    及成立方式、違法性之嚴重程度及作成行政處分已經過之時間等因素。今原告既
    已於核准延期之期限內即八十八年五月十五日辦理申報完成，被告遲至八十八年
    七月五日始撤銷該核准函，而陷原告於遲誤申報期間被處罰鍰達新台幣六十六萬
    元。則被告之撤銷與否對公眾或第三人實無任何影響，因是項法律所欲達成促使
    納稅義務人為結算申報之目標早已成就，其撤銷之行為反造成受處分人即原告之
    重大不利益結果。且就該核准函之法定救濟期間亦已經過，撤銷該核准函所保護
    之公益實遠小於原告之信賴利益。況就違法性之嚴重程度而言，被告之撤銷核准
    函並處原告以滯報金之行為，若依據行政秩序罰重要原則中之「便宜原則」，亦
    應可承認於特殊情況下，違反秩序之不法內涵是如此的渺小，對危險是如此的遙
    遠，以致於加以處罰是不恰當的，則縱使未表明行政機關是否享有應否處罰之裁
    量權，如無「得」之規定，亦可適用「便宜原則」承認行政機關得自行決定是否
    調查及處罰（參見翁岳生著，「行政法」二○○○年下冊，第七一○頁以下），
    故衡諸原告之信賴利益及所維護之公益，依法自不應撤銷該核准函為妥。
５、綜上所述，原告既獲准延期八十七年度營利事業所得稅之結算申報，被告就此法
    定救濟期間經過而已取得形式存續力之授益行政處分，在原告並無該當行政程序
    法第一百十九條所列信賴不值得保護之事由且撤銷該核准函所維護之公益亦未有
    大於原告之信賴利益下，竟強行剝奪原告之信賴利益，撤銷該核准函而課予原告
    滯報金，實已嚴重違反前揭憲法上保障人民權利之信賴保護原則。為此，請撤銷
    訴願決定、復查決定及原處分，另為適法之處分。
乙、被告方面：
一、聲明：求為判決如主文所示。
二、陳述：
１、按「會計年度應為每年一月一日起至十二月三十一日止。但因原有習慣，或營業
    季節之特殊情形，呈經該管稽徵機關核准者，得變更起訖日期。」、「會計年度
    屬於第二十三條但書之規定者仍適用本章各節條文之規定，其關於各種期限之計
    算，均應比照辦理。」及「第七十一條規定之納稅義務人，如有特殊情形，得於
    結算申報期限屆滿前，報經稽徵機關核准延長其申報期限。．．．」分別為所得
    稅法第二十三條、第一百零一條及第七十二條所明定。
２、本件原告前經被告以八十七年一月二十三日財北國稅審壹字第八七一○四六三九
    號函核准會計年度為週結制，起訖日期為每年十二月最後一個星期日至翌年十二
    月最後一個星期日之前一日，其八十七會計年度起訖日期為八十六年十二月二十
    八日至八十七年十二月二十六日，申報期限屆滿日應為八十八年三月二十六日，
    原告申請延期申報之申請截止日亦應為八十八年三月二十六日，惟原告遲至八十
    八年三月三十一日誤以一般曆年制（會計年度起訖日期為一月一日至十二月三十
    一日）案件辦理八十七年度營利事業所得稅延期申報申請，致被告所屬松山稽徵
    所亦以曆年制案件核准延期申報受理，案經被告八十八年五月二十八日產出「營
    利事業所得稅核准延期申報勾稽特殊會計年度異常清冊」勾稽異常後，以八十八
    年七月五日財北國稅松山審字第一一二八一號函原告撤銷原八十八年三月三十一
    日核准之八十七年度營利事業所得稅延期申報。原告不服，訴稱已於八十八年三
    月三十一日獲准其八十七年度營利事業所得稅自八十八年四月一日延期至八十八
    年五月三十一日申報，並已如期申報，對被告所屬松山稽徵所財北國稅松山審字
    第一一二八一號函撤銷原申請核准之八十七年度營利事業所得稅延期申報，深感
    不平與不解，請撤銷該函行政處分。
３、查原告會計年度為週結制，業經被告函准在案，其八十七年度營利事業所得稅延
    期申報之截止日應為八十八年三月二十六日，惟原告遲至八十八年三月三十一日
    始向被告所屬松山稽徵所辦理延期申報申請事宜，已逾所得稅法規定之期限，原
    告雖非故意，亦難謂無過失，是被告所屬松山稽徵所八十八年七月五日財北國稅
    松山審字第一一二八一號函所為撤銷原告八十七年度營利事業所得稅延期申報案
    之處分，並無不當。原告所述，核無足採。
４、據上論述，本件原處分及所為訴願決定均無違誤，請判決如訴之聲明。
    理  由
一、按「會計年度應為每年一月一日起至十二月三十一日止，但因原有習慣或營業季
    節之特殊情形呈經該管稽徵機關核准者，得變更起訖日期。」、「會計年度屬於
    第二十三條但書之規定者，仍適用本章各節條文之規定，其關於各種期限之計算
    ，均應比照辦理。」、「納稅義務人應於每年二月二十日起至三月底止，填具結
    算申報書，向該管稽徵機關，申報其上一年度內構成綜合所得總額或營利事業收
    入總額之項目及數額，以及有關減免、扣除之事實，並應依其全年應納稅額減除
    暫繳稅額、尚未抵繳之扣繳稅額及可扣抵稅額，計算其應納之結算稅額，於申報
    前自行繳納。」、「第七十一條規定之納稅義務人，如有特殊情形，得於結算申
    報期限屆滿前，報經稽徵機關核准延長其申報期限。．．．」，所得稅法第二十
    三條、第一百零一條、第七十一條第一項前段、第七十二條第一項前段分別定有
    明文。
二、查原告於八十七年一月十二月申請會計年度為週結制（非曆年制），起訖日期為
    每年十二月最後一個星期日至翌年十二月最後一個星期日之前一日，經被告以八
    十七年一月二十三日財北國稅審壹字第八七一○四六三九號函准予備查，故其
    八十七會計年度之起訖日期為八十六年十二月二十八日至八十七年十二月二十六
    日，依所得稅法之相關規定，延期申報該年度營利事業所得稅之申請截止日應為
    八十八年三月二十六日，原告遲至八十八年三月三十一日誤以曆年制案件辦理延
    期申報，經被告所屬松山稽徵所以八十八年七月五日財北國稅松山審字第一一二
    八一號函復，原八十八年三月三十一日核准原告之八十七年度營利事業所得稅延
    期申報案應予撤銷之事實，為兩造所不爭執，復有被告八十七年一月二十三日
    財北國稅審壹字第八七一○四六三九號函、原告於八十八年三月三十一日所作之
    營利事業延期結算申報申請書、被告所屬松山稽徵所八十八年七月五日財北國稅
    松山審字第一一二八一號函附於原處分卷可稽，自堪信為真實。
三、本件原告訴稱：原告八十七年度營利事業所得稅結算申報，前於八十八年三月三
    十一日提出延期申請，並經被告於同日核准在案，則原告八十七年度營利事業所
    得稅得延期自八十八年四月一日起至八十八年五月三十一日止申報，原告既已於
    八十八年五月十五日如期申報，而原告並無該當行政程序法第一百十九條所列信
    賴不值得保護之事由且撤銷該核准函所維護之公益亦未有大於原告之信賴利益下
    ，被告所屬松山稽徵所竟以八十八年七月五日財北國稅松山審字第一一二八一號
    函復，原八十八年三月三十一日核准原告之八十七年度營利事業所得稅延期申報
    案應予撤銷等語，強行剝奪原告之信賴利益，實已嚴重違反憲法上保障人民權利
    之信賴保護原則。為此，請撤銷訴願決定、復查決定及原處分，另為適法之處分
    云云。惟查：
１、原告前經被告八十七年一月二十三日財北國稅審壹字第八七一○四六三九號函
    核准其會計年度為週結制，起訖日期為自每年十二月最後一個星期日起至翌年十
    二月最後一個星期日之前一日止，其八十七會計年度起訖日期為自八十六年十二
    月二十八日起至八十七年十二月二十六日止，申報期限屆滿日應為八十八年三月
    二十六日，原告申請延期申報之申請截止日亦應為八十八年三月二十六日，惟原
    告遲至八十八年三月三十一日誤以一般曆年制（會計年度起訖日期為自該年一月
    一日起至該年十二月三十一日止）案件辦理八十七年度營利事業所得稅延期申報
    申請，已逾首揭所得稅法第七十二條第一項前段規定之期限，縱非故意，亦難謂
    無過失。原告所訴其誤認申報期間並無故意或重大過失云云，委不足採。
２、原告或因故意，或因過失，於八十八年三月三十一日辦理八十七年度營利事業所
    得稅延期申報申請時，既已逾所得稅法規定之期限，已如前述，則原告對其會計
    年度為週結制，其八十七年度營利事業所得稅結算申報期限屆滿日為八十八年三
    月二十六日，其申請延期申報之申請截止日亦為八十八年三月二十六日等重要事
    項隱而不為完全陳述，致使被告因其不完全陳述，於同日核准其延期申報申請，
    而作成行政處分，縱原告信賴被告核准其延期申報申請，而於八十八年五月十五
    日始辦理其八十七年度營利事業所得稅結算申報，惟依法理，其信賴亦不值得保
    護。原告所訴被告強行剝奪原告之信賴利益，實已嚴重違反憲法上保障人民權利
    之信賴保護原則云云，顯不足採。
四、綜上所述，原告之主張均不足採，被告所為「原八十八年三月三十一日核准原告
    之八十七年度營利事業所得稅延期申報案應予撤銷」之處分，揆諸首揭規定，並
    無違誤，訴願決定予以維持，亦無不合，原告徒執前詞，訴請撤銷訴願決定及原
    處分，另為適法之處分，並無理由，應予駁回。
五、兩造其餘攻擊防禦方法均與本件判決結果不生影響，故不逐一論述，併此敘明。
據上論結，本件原告之訴為無理由，爰依行政訴訟法第九十八條第三項前段判決如主
文。
中      華      民      國     九十     年      六      月    二十一    日
                         臺 北 高 等 行 政 法 院  第 三 庭
                                             審判長 法  官  徐瑞晃
                                                    法  官  曹瑞卿
                                                    法  官  吳慧娟
右為正本係照原本作成。
如不服本判決，應於送達後二十日內，向本院提出上訴狀並表明上訴理由，如於本判
決宣示後送達前提起上訴者，應於判決送達後二十日內補提上訴理由書（須按他造人
數附繕本）。
中      華      民      國     九十     年      六      月    二十一    日
                                                    書記官  葉冠伸


司法院資訊處製作；財團法人民間司法改革基金會備份。
